ACORDAO-COMPLETO-2438554

ACÓRDÃO 9829/2021 ATA 25/2021 - PRIMEIRA CÂMARA

VISTOS, relatados e discutidos estes autos de tomada de contas especial instaurada pela Companhia de Desenvolvimento dos Vales do São Francisco e do Parnaíba (Codevasf) em razão da omissão no dever de prestar contas do Convênio 7.050.00/2010, firmado com o Município de Matias Olímpio/PI, 
ACORDAM os Ministros do Tribunal de Contas da União, reunidos em sessão da Primeira Câmara, ante as razões expostas pelo Relator, em:
9.1. considerar revéis o Sr. Edi¿sio Alves Maia e a R & B Construções Ltda., para todos os efeitos, dando-se prosseguimento ao processo, com fulcro no art. 12, § 3º, da Lei 8.443/1992;
9.2. acolher as razões de justificativa apresentadas pelo Sr. Antônio Rodrigues Sobrinho e julgar suas contas regulares, com fundamento nos arts. 1º, inciso I, 16, inciso I, 17 e 23, inciso I, da Lei 8.443/1992, dando-lhe quitação plena;
9.3. julgar irregulares, nos termos dos arts. 1º, inciso I, 16, inciso III, alíneas "a" e "c", da Lei 8.443/1992 c/c os arts. 19 e 23, inciso III, da mesma lei, as contas do Sr. Edi¿sio Alves Maia;
9.4. julgar irregulares, nos termos dos arts. 1º, inciso I, 16, inciso III, alínea "c", da Lei 8.443/1992 c/c os arts. 19 e 23, inciso III, da mesma lei, as contas da R & B Construções Ltda.;
9.5. condenar o Sr. Edi¿sio Alves Maia e a R & B Construções Ltda. ao pagamento das importâncias a seguir especificadas, atualizadas monetariamente e acrescidas dos juros de mora, calculadas a partir das datas discriminadas até a data do efetiva quitação do débito, fixando-lhes o prazo de quinze dias para que comprovem, perante o Tribunal, o recolhimento das referidas quantias aos cofres da Companhia de Desenvolvimento dos Vales do São Francisco e do Parnaíba (Codevasf) , nos termos do art. 23, inciso III, alínea "a", da Lei 8.443/1992, c/c o art. 214, inciso III, alínea "a", do Regimento Interno do TCU:
Débito solidário atribuído ao Sr. Edi¿sio Alves Maia e à R & B Construções Ltda.
	Data de ocorrência
	Valor histórico (R$) 

	20/12/2012
	86.970,99

Débito atribuído ao Sr. Edi¿sio Alves Maia
	Data de ocorrência
	Valor histórico (R$) 

	13/3/2012
	65.029,01

9.6. aplicar, individualmente, ao Sr. Edi¿sio Alves Maia e à R & B Construções Ltda. a multa prevista no art. 57 da Lei 8.443/1992, nos valores de R$ 120.000,00 (cento e vinte mil reais) e de R$ 70.000,00 (setenta mil reais) , respectivamente, fixando-lhes o prazo de quinze dias, a contar da notificação, para que comprovem, perante o Tribunal (art. 214, III, alínea "a", do Regimento Interno do TCU) , o recolhimento da dívida aos cofres do Tesouro Nacional, atualizada monetariamente desde a data deste acórdão até a data do efetivo recolhimento, se paga após o vencimento, na forma da legislação em vigor;
9.7. autorizar, desde logo, a cobrança judicial das dívidas, caso não atendidas as notificações, na forma do disposto no art. 28, inciso II, da Lei 8.443/1992; 
9.8. autorizar também, desde logo, se requerido, com fundamento no art. 26 da Lei 8.443/1992, c/c o art. 217, §§ 1º e 2º, do Regimento Interno do TCU, o parcelamento das dívidas em até 36 parcelas mensais, incidindo sobre cada parcela, corrigida monetariamente, os correspondentes acréscimos legais, fixando-lhes o prazo de quinze dias, a contar do recebimento das notificações, para comprovarem, perante o Tribunal, o recolhimento da primeira parcela, e de trinta dias, a contar da parcela anterior, para comprovarem o recolhimento das demais parcelas, devendo incidir sobre cada valor mensal, atualizado monetariamente, os juros de mora devidos, no caso do débito, na forma prevista na legislação em vigor, alertando o responsável de que a falta de comprovação do recolhimento de qualquer parcela importará o vencimento antecipado do saldo devedor, nos termos do § 2º do art. 217 do Regimento Interno deste Tribunal; 
9.9. dar ciência desta deliberação à Procuradoria da República no Estado do Piauí, nos termos do § 3º do art. 16 da Lei 8.443/1992, c/c o § 7º do art. 209 do Regimento Interno do TCU, para adoção das medidas cabíveis; e
9.10. dar ciência desta deliberação aos responsáveis e à Codevasf.

Tomada de contas especial instaurada pela Companhia de Desenvolvimento dos Vales do São Francisco e do Parnaíba (Codevasf) em razão da omissão no dever de prestar contas do Convênio 7.050.00/2010 (Siconv 702820/2008), firmado com o Município de Matias Olímpio/PI.

Primeira Câmara

Prefeitura Municipal de Matias Olímpio - PI.

3. Interessados/Responsáveis:
3.1. Responsáveis: Antônio Rodrigues Sobrinho (XXX.848.223-XX); Edisio Alves Maia (XXX.784.333-XX); Prefeitura Municipal de Matias Olímpio - PI (06.554.182/0001-29); R & B Construções Ltda (69.597.409/0001-33).

13.1. Ministros presentes: Walton Alencar Rodrigues (Presidente), Benjamin Zymler (Relator) e Jorge Oliveira.
13.2. Ministro-Substituto convocado: Augusto Sherman Cavalcanti.
13.3. Ministro-Substituto presente: Weder de Oliveira.

BENJAMIN ZYMLER

Adoto como parte do relatório a instrução elaborada por auditora lotada na SecexTCE (peça 47) , cuja proposta de encaminhamento contou com a anuência do seu corpo diretivo (peças 48 e 49) :
"1. 	Cuidam os autos de tomada de contas especial instaurada pela Companhia de Desenvolvimento dos Vales do São Francisco e do Parnaíba (Codevasf) , vinculado ao Ministério da Integração Nacional -MI, em desfavor de Antônio Rodrigues Sobrinho (CPF XXX.848.223-XX) ; Edísio Alves Maia (CPF XXX.784.333-XX) e Município de Matias Olímpio-PI (CNPJ 06.554.182/0001-29) , em razão da omissão no dever de prestar contas do Convênio 7.050.00/2010, Siconv 702820/2008, firmado com aquele Município, que tinha por objeto a recuperação e construção de 6,285km de estrada vicinal, nos trechos: Localidade Lagoa / Localidade Formosa com 4,585 km e Localidade Formosa / Localidade Boa Vista com 1,70 km.
HISTÓRICO 
2.		Como já abordado no histórico constante da instrução de citação (peça 9) , o Convênio foi firmado no valor de R$ 196.000,00, sendo R$ 190.000,00 à conta do concedente e R$ 6.000,00 referentes à contrapartida do convenente (peça 3, p. 44-56) , com vigência de 360 dias corridos a partir da sua assinatura, ocorrida em 29/12/2010, perdurando até 24/12/2011 (peça 3, p. 56) . Foram liberadas duas parcelas, por meio da 2012OB800280, em 13/3/2012, no valor de R$ 76.000,00, e 2012OB802157, em 18/12/2012, no valor de R$ 76.000,00 (peça 5, p. 9) . Foram efetuados 5 (cinco) Aditivos ao referido convênio, tendo como alegação o retardo na liberação total dos recursos financeiros, com prorrogação de mais 360 (trezentos e sessenta) dias, tendo sido o último datado de 30/11/2015 (peça 4, p. 37) . 
3.		Consta dos autos o Parecer Técnico 40/2014, de 23/4/2014, cujo objetivo foi o de informar à Prefeitura Municipal de Matias Olímpio sobre a necessidade de retomada das obras objeto do convênio 7.050.00/2010 que estavam paralisadas (peça 4, p. 40) . Posteriormente, foi emitido o Parecer Técnico 26/2015, de 29/5/2015, cujo objetivo foi apresentar Parecer Jurídico acerca do convênio, informando que segundo relatório da empresa de fiscalização JM Engenheiros Consultores Ltda a obra se encontrava paralisada, tendo sido cobrada a Prefeitura quanto à sua retomada e conclusão, mas que a mesma não atendeu à cobrança feita (peça 4, p. 41) . Em 3/6/2015, foi apresentado o Parecer 77/2015 da Assessoria Jurídica da Codevasf, por meio do qual foi apontada a Inexecução parcial do objeto sem atingimento de finalidade, não cumprindo a função social conveniada (peça 4, p. 48-49) .  
4.		Na sequência dos fatos, foi emitido o Parecer Técnico 38/2015, de 24/7/2015, por meio do qual foram evidenciados os primeiros problemas decorrentes da execução da obra (peça 4, p. 35-36) . Foi enviado o ofício 2161/2015, de 28/7/2015, ao então prefeito municipal solicitando manifestação sobre os fatos elencados no Parecer Técnico emitido (peça 4, p. 39) . Posteriormente foi emitido novo Parecer Técnico 4/2016, de 11/2/2016, por meio do qual foram constatados problemas de execução da obra, inclusive de serviços considerados como não executados (peça 4, p. 20-21) . Foram enviados os ofícios 347/2016 - 7ª SR/GB, 1278/2016 - 7ª SR/GB e 1599/2016 -7ª SR/GB à Prefeitura Municipal de Matias Olímpio, cobrando a recuperação do trecho Localidade Lagoa a Localidade Formosa e execução dos demais serviços pendentes (peça 4, p. 14-15) , de acordo com as especificações e planilhas orçamentárias aprovadas no convênio, sob pena de devolução dos recursos financeiros já liberados. 
5.		No âmbito da instrução de citação, foi abordado que o Município de Matias Olímpio, já na gestão sucessora, apresentou resposta em 21/7/2016, informando que os fatos que originaram o firmamento do Convênio em questão aconteceram na gestão do ex-prefeito municipal Sr. Edisio Alves Maia, não tendo a gestão sucessora recebido recursos, feito despesas ou participado de qualquer ato concernente à realização das referidas obras. Alegou, ainda, que não foi encontrado, na Prefeitura Municipal, um único documento ou informação acerca dos fatos narrados nos ofícios encaminhados, tendo-o feito somente após ter acesso às cópias do procedimento em referência junto à Codevasf. Relatou que, para salvaguardar os interesses dos munícipes de Matias Olímpio/PI, providenciou junto ao Ministério Público Federal a promoção de ações necessárias em face do ex-gestor e da empresa contratada, R & B Construções Ltda, responsáveis pelas irregularidades denunciadas (peça 4, p. 16-17) . 
6.	 	Em seguida, foi elaborado o Parecer técnico 35/2016, de 18/8/2016, por meio do qual foi informado que a Codevasf solicitou análise e parecer da 7ª AJ acerca da resposta apresentada e dos procedimentos a serem adotados. Na sequência dos fatos, foi emitido novo Parecer Técnico 39/2016, por meio do qual foi confirmada a execução física da obra em 34,43%, correspondente ao valor de R$ 66.505,86, solicitando, assim, o envio de ofício à referida Prefeitura cobrando a devolução do valor total de R$ 87.530,03 não aprovado (peça 4, p. 13) . Em 1/9/2016, foi enviado, à Prefeitura, o ofício 1869/2016-7ª SR/GB assinalando as pendências no referido convênio e solicitando a devolução do valor supracitado (peça 4, p. 10) . 
7.		Em 7/11/2016, foi lavrado Termo de Rescisão do referido convênio (peça 4, p. 24) e em 17/11/2016 foi enviado o ofício 2336/2016-7ª SR/GB solicitando ao então prefeito, Sr. Antônio Rodrigues Sobrinho, a apresentação da prestação de contas do ajuste (peça 4, p. 26) . Em 16/12/2016, foi reiterado o pedido de apresentação da prestação pendente por meio do ofício 2537/2016 - 7ª SR/GB, informando, inclusive, quanto ao registro de inadimplência (peça 4, p. 28) . Foram encaminhadas as notificações correspondentes aos responsáveis sobre a ausência de apresentação da prestação de contas e da devolução do valor referente às parcelas liberadas (peça 4, p. 52) . 
8.		Como evidenciado na instrução de citação, o Relatório de TCE consta da peça 5, p. 13-19, por meio do qual foi assinalado como motivo para a sua instauração a ausência de prestação de contas e a inexecução parcial de objeto do convênio, sem atingimento da finalidade, não tendo cumprido a função social conveniada, que seria a recuperação de estrada vicinal existente no referido município (peça 5, p. 14) , tendo ficado demonstrada a responsabilização dos agentes envolvidos, bem como a quantificação do dano (peça 5, p. 15) . Foram efetuadas as notificações visando à regularização das contas e ressarcimento do dano, conforme quadro elaborado à peça 5, p. 15-16. Após as devidas citações/notificações por meio das quais foi dada aos interessados a oportunidade de se manifestarem com relação às irregularidades, não fora apresentada nenhuma manifestação em relação às notificações expedidas (peça 5, p. 16) . 
9.		A conclusão alcançada pelo tomador de contas foi no sentido de que os fatos apurados indicaram a ocorrência de prejuízo ao Erário oriundo da ausência de prestação de contas e inexecução do objeto pactuado, o que comprometeu o julgamento da boa e regular aplicação dos recursos, tendo motivado a instauração do processo de Tomada de Contas Especial, conforme previsto no §1°do artigo 70 da Portaria Interministerial 424/2016, com o débito e responsáveis elencados. O processo foi remetido à Auditoria Interna da Codevasf, que se pronunciou de acordo com o Relatório da TCE (peça 5, p. 23-24) . O parecer da CGU consta da peça 5, p 34-36, cujo entendimento foi igualmente de acordo com o Relatório de TCE.  O certificado de auditoria e parecer do dirigente do controle interno constam da peça 5, p. 37-38, ambos opinativos pela irregularidade das contas. O pronunciamento ministerial consta da peça 5, p. 46, pela irregularidade das contas e enviado ao TCU para análise e pronunciamento (peça 5, p. 48) . 
10.	Na instrução de citação, foi feita a análise dos pressupostos de procedibilidade da IN/TCU 71/2012 no que tange ao Prejuízo ao Contraditório e Ampla Defesa, Valor de Constituição da TCE e outros débitos atribuídos aos responsáveis nos sistemas do TCU, evidenciando que a TCE estava assim devidamente constituída e em condições de ser instruída. 
11.	No exame técnico realizado naquela instrução, foi ressaltado que o Parecer Técnico 39/2016 aprovou parcialmente a execução física, subentendendo-se, assim, que a parcela executada atingiu etapa útil, pois cada trecho feito produziu, de alguma forma, melhoria no seu uso. Logo, a unidade técnica entendeu que o motivo da irregularidade seria a inexecução parcial do objeto com aproveitamento útil da parcela executada e que o débito a ser apurado deveria ser parcial, na proporção de sua execução, a seguir detalhado: 
	Concedente (96,94%) 
	R$ 190.000,00

	Contrapartida (3,06%) 
	R$ 6.000,00

	Total (100%) 
	R$ 196.000,00

	Valor do contrato
	R$ 194.835,05

	Valor executado (R$ 194.835,05 x 34,43%) 
	R$ 67.081,71

	Valor executado federal (R$ 67.081,71 x 96,94%) 
	R$ 65.029,01

	Débito para a empresa (R$ 152.000,00* - R$ 65.029,01) 
	R$ 86.970,99

*Valor total recebido pela empresa 
12.	Quanto à responsabilização do município, a unidade técnica entendeu que não lhe caberia pela omissão injustificada, haja vista que o dever de prestar contas não recai sobre a entidade pública, sendo ônus do gestor municipal, que responde pelo débito (Acórdão 9889/2011-TCU-Segunda Câmara, Relator José Jorge e 10922/2011-2 Câmara, Relator Aroldo Cedraz) . Por outro lado, a empresa R & B Construções Ltda. deveria ser arrolada como responsável, diante do recebimento por serviços supostamente inexecutados, como exemplifica o enunciado do Acórdão 171/2019-TCU-Primeira Câmara, Relator Marcos Bemquerer. 
13.	Portanto, entendeu-se que a empresa recebedora por serviços supostamente inexecutados, deveria ser citada em solidariedade ao Sr. Edísio Maia, pelo que recebeu sem executar, ou seja, no presente caso, se executou 34,43% da obra, somente responderia pelo que recebeu acima desse percentual, não importando a destinação ou aproveitamento do que foi construído, no valor de R$ 86.970,99. O Sr. Edísio Alves Maia, ex-prefeito e gestor do referido convênio, por sua vez, seria citado, agora individualmente, pelo valor integral dos repasses federais (R$ 152.000,00) , em virtude da não comprovação da boa e regular aplicação dos recursos, em face da omissão na prestação de contas. Por sua vez, o segundo gestor, Sr. Antônio Rodrigues Sobrinho deveria ser ouvido em audiência pela não apresentação das contas no prazo legal.
14.	Assim, entendeu-se que o Sr. Edísio Alves Maia, ex-prefeito, é responsável pela "inexecução parcial" e pela "não comprovação da boa e regular aplicação dos recursos". O Sr. Antônio Sobrinho, por sua vez, prefeito sucessor, torna-se responsável pelo "não cumprimento do prazo para apresentação da prestação de contas", haja vista o prazo ter se encerrado na sua gestão. Com isso, foi feita a proposta de citação e audiência dos responsáveis, com a concordância das instâncias superiores (peças 10-12) . Os ofícios de citação e audiência constam das peças 16-18, com ciências de recebimento acostadas às peças 23-24. Com relação à empresa R & B Construções Ltda., tendo em vista a notificação por parte dos Correios de que a empresa teria se mudado (peça 32) , foi feita publicação em edital (peças 34 e 39) e novos ofícios enviados a outros endereços, incluindo-se aos seus representantes legais (peças 35,36,37,38,40) . As ciências de recebimento constam das peças 41, 42, 43, 44. O resumo das notificações feitas encontra-se à peça 46, demonstrado por meio do Despacho de conclusão das comunicações processuais.   
EXAME TÉCNICO
15.	Primeiramente, cabe evidenciar que, no Despacho de conclusão das comunicações processuais feito pelo Seproc (peça 46) , constam os ofícios de citação enviados, com as informações de data de expedição, peça correspondente, destinatário, origem do endereço, data da ciência ou motivo de devolução, peça da ciência e peça da resposta. Consta total revelia dos responsáveis, conforme ausência de respostas registradas. No entanto, não consta da tabela elaborada o ofício de audiência 11023/2019-SecexTCE (peça 17) , cuja ciência foi em 26/12/2019 (peça 23) , com resposta apresentada às peças 25-31. 
16.	Desse modo, consideram-se revéis, para todos os efeitos processuais, os responsáveis que foram devidamente citados. Mas necessita-se que seja feita a análise das razões de justificativa apresentadas pelo Sr. Antônio R. Sobrinho, por ocasião da audiência realizada. 
Razões de justificativa apresentadas pelo Sr. Antônio R. Sobrinho  
17.	O responsável faz uma breve síntese dos motivos que levaram à instauração da TCE, ressaltando que em resposta à notificação recebida, à época, o Município de Matias Olímpio, já sob a administração do Sr. Antônio Rodrigues Sobrinho, informou que os fatos que originaram o firmamento do convênio em questão aconteceram na gestão do então prefeito Edísio Alves Maia, não tendo sido na sua gestão que os recursos foram recebidos, tão pouco realizadas as despesas ou qualquer ato concernente à realização das referidas obras. Na mesma oportunidade, informou que não haviam sido localizados na Prefeitura Municipal, ao assumir a administração de 2013/2016, documentos ou informação acerca dos fatos narrados nos ofícios que lhe foram encaminhados, para que fosse possível apresentar a prestação de contas pendente (peça 25, p. 4) .
18.	Ele relembra que foi informado no Relatório de TCE que a vigência do convênio e o recebimento dos recursos repassados se deram durante a gestão do prefeito antecessor, Sr. Edísio Alves Maia, tendo sido este o responsável pela gestão dos recursos federais, o qual não apresentou a prestação dos recursos consumidos durante sua gestão, bem como não executou o objeto do convênio na forma pactuada (peça 25, p. 5) . O responsável afirma que o Sr. Edísio teria impedido à Comissão de Transição de ter acesso a informações e documentos, o que gerou a propositura da Ação Civil Pública de Responsabilidade por Ato de Improbidade Administrativa (peça 26) , além do ingresso na Justiça com Ação de Prestação de Contas perante a Comarca de Matias Olímpio (peça 30) , a fim de compelir o Sr. Edísio a apresentar a prestação de contas relativa ao convênio em questão ou juntar aos autos documentos que lhe permitissem prestar contas (peça 25, p. 7) .  
19.	Assim, afirma que não foi possível apresentar a prestação de contas, porque não havia como procedê-la sem que tivesse acesso a qualquer documento relativo ao convênio, não podendo, inclusive, executar uma obra com recursos diversos dos que foram recebidos porque não existia sequer dotação orçamentária prevista para tal fim. Se assim o fizesse, estaria cometendo um ato de improbidade e de crime de responsabilidade para sanar uma ilegalidade cometida por seu antecessor. Além disso, reforça que não poderia devolver recursos que foram sacados e gastos pelo seu antecessor, e que, na hipótese de ter que devolvê-los, tais recursos teriam que ter sido deixados em conta específica, o que não ocorreu (peça 25, p. 8) . Assim, demonstra que diversas foram as medidas judiciais manejadas pelo responsável no sentido de responsabilizar o seu antecessor, pelos atos ímprobos e por ele praticados à frente da Administração, como documentos acostados aos autos (peças 26-30) . 
20.	Portanto, defende que a não apresentação da prestação de contas, por parte do responsável, não se deu de forma proposital, mas por absoluta impossibilidade material, causada pela falta de acesso aos documentos produzidos na gestão do Sr. Edísio Alves Maia (peça 25, p. 8) . Inclusive, o responsável faz menção à doutrina e ao entendimento jurisprudencial vigente, no sentido de que os Tribunais têm reconhecido não ser possível afirmar que a não apresentação da prestação de contas caracteriza, por si só, ato eivado de dolo ou má-fé do ordenador de despesas.  Reforça, ainda, que não houve qualquer locupletamento ou vantagem financeira de sua parte e que sua atitude não transcendeu aos limites da lei, motivo pelo qual se afigura necessária sua exclusão do feito (peça 25, p. 9) . 
Análise das razões de justificativa apresentadas pelo Sr. Antônio R. Sobrinho
21.	A irregularidade atribuída ao responsável que suscitou a realização de audiência foi a não apresentação da prestação de contas, cujo prazo venceu na sua gestão, não cumprindo, portanto, com o dever formal de apresentá-la. Consta, ainda, na instrução anteriormente elaborada pela unidade técnica, que ele não teria adotado as medidas de resguardo ao erário. 
22.	Pois bem. Recentemente, no âmbito do TCU, foi desenvolvido novo posicionamento no tocante à responsabilidade pela audiência, nas TCE´s instauradas por omissão, quando há transição de mandato, ou seja, naquelas situações em que a gestão dos recursos repassados ocorre em um mandato e a prestação de contas no mandato seguinte, como se observa no presente caso. 
23.	Conforme posição consolidada no TCU, em se tratando de transferências voluntárias, a obrigação de prestar contas atinge não somente o gestor dos recursos transferidos, como também o seu sucessor, no caso em que o vencimento do prazo para prestação de contas recai na gestão do sucessor (vide Acórdão 331/2010-TCU-Segunda Câmara, 6.171/2011 - 1ª Câmara, 2.773/2012 - 1ª Câmara, entre outros) . Exatamente como ocorre, no caso concreto (PNATE/2016) , em que os recursos foram geridos no exercício de 2016, mas a obrigação de prestar contas venceu no exercício seguinte (em 21/08/2017) , ou seja, no primeiro ano de mandato do prefeito sucessor.
24.	No entanto, se o sucessor fica impossibilitado de prestar contas dos recursos utilizados em gestão anterior, porque o seu antecessor não lhe repassou os documentos necessários para essa prestação, a jurisprudência do Tribunal reconhece a possibilidade de o sucessor ter afastada a sua responsabilidade nos autos, no caso de terem sido adotadas as medidas legais visando ao resguardo do patrimônio público (Acórdão 1541/2008-TCU-Segunda Câmara, 2773/2012 - 1ª Câmara, 3039/2011 - 2ª Câmara, entre outros) . Tal orientação decorre do Enunciado da Súmula 230 do TCU e do disposto no art. 26-A, §§ 7º ao 9º, da Lei 10.522/2002, in verbis:
Súmula 230 do TCU
'Compete ao prefeito sucessor apresentar a prestação de contas referente aos recursos federais recebidos por seu antecessor, quando este não o tiver feito e o prazo para adimplemento dessa obrigação vencer ou estiver vencido no período de gestão do próprio mandatário sucessor, ou, na impossibilidade de fazê-lo, adotar as medidas legais visando ao resguardo do patrimônio público.'
Lei 10.522/2002
'Art. 26-A. O órgão ou entidade que receber recursos para execução de convênios, contratos de repasse e termos de parcerias na forma estabelecida pela legislação federal estará sujeito a prestar contas da sua boa e regular aplicação, observando-se o disposto nos §§ 1o a 10 deste artigo.
§ 7º Cabe ao prefeito e ao governador sucessores prestarem contas dos recursos provenientes de convênios, contratos de repasse e termos de parcerias firmados pelos seus antecessores.
§ 8º Na impossibilidade de atender ao disposto no § 7º, deverão ser apresentadas ao concedente justificativas que demonstrem o impedimento de prestar contas e solicitação de instauração de tomada de contas especial.
§ 9º Adotada a providência prevista no § 8º, o registro de inadimplência do órgão ou entidade será suspenso, no prazo de até 48 (quarenta e oito) horas, pelo concedente.'
25.	À luz das disposições acima, não é difícil perceber que foram erigidas duas condições cumulativas e indispensáveis ao afastamento da corresponsabilidade do mandatário sucessor, a saber: a) demonstração da impossibilidade de prestar contas dos recursos geridos pelo antecessor; e b) adoção de medida destinada ao resguardo do patrimônio público.
26.	Todavia, na prática, a comprovação pelo sucessor da adoção de medida de resguardo ao patrimônio público, mesmo sem oferecer justificativa no tocante à impossibilidade de apresentar a prestação de contas, cujo vencimento ocorrera no seu mandato, tem sido admitida como condição suficiente para que ele tenha a responsabilidade elidida, no âmbito da TCE, no tocante à omissão no dever de prestar contas dos recursos transferidos. Parece que se criou uma espécie de presunção de boa-fé em prol do sucessor que ingressa com medida de resguardo ao erário contra o seu antecessor, fundada na premissa de que o antecessor não lhe disponibilizou os documentos necessários para que pudesse apresentar a prestação de contas na forma e tempo devidos.
27.	No caso, o sucessor poderá ficar isento de responsabilidade, por omissão no dever de prestar contas de recurso recebido por seu antecessor, se demonstrar a adoção de medidas efetivas visando ao resguardo do patrimônio público, seja por meio de solicitação de instauração de TCE, de ação civil pública, de ação de ressarcimento, de representação ao Ministério Público ou de qualquer outra providência reconhecidamente capaz de buscar o ressarcimento do prejuízo causado do erário (Acórdão 3642/2012-TCU-Segunda Câmara,6295/2010-Primeira Câmara, 1313/2010-Primeira Câmara, 1080/2010-Segunda Câmara, 583/2010-Primeira Câmara) .
28.	Contudo, a realidade revela que essa presunção não pode ser aplicada a todos os casos. Explica-se. Há situações em que o sucessor comprova ter ajuizado ação de ressarcimento ao erário contra o seu antecessor, na qual se questiona justamente o instrumento de transferência firmado pela gestão anterior e pendente de prestação de contas, e, por isso, ele (sucessor) tem a responsabilidade afastada já na fase interna da TCE instaurada por omissão no dever de prestar contas.
29.	Na fase externa da tomada de contas especial, no âmbito do TCU, tal entendimento é reproduzido na instrução preliminar da Unidade Técnica, por meio da qual se propõe a citação do antecessor pela não comprovação da boa e regular aplicação dos recursos que foram geridos durante o respectivo mandato e a sua audiência pela não disponibilização das condições materiais mínimas e necessárias para que seu sucessor pudesse apresentar a prestação de contas.
30.	Todavia, após a realização das comunicações processuais, não é raro acontecer de a prestação de contas ser encaminhada ao tomador de contas, curiosamente pelo próprio gestor sucessor que, anteriormente, alegava não ter encontrado os documentos necessários à prestação de contas e por isso teve que ingressar com a medida de resguardo ao erário, com vistas a suspender a inadimplência do ente beneficiário do repasse.
31.	Em situações assim, quando o Tribunal é surpreendido com a apresentação intempestiva da prestação de contas, por meio de comunicação encartada aos autos pelo órgão concedente, em geral, promove-se diligência para que o tomador de contas se manifeste sobre a pertinência e a possibilidade de os documentos oferecidos a título de prestação de contas servirem de subsídio ao exame de mérito da tomada de contas especial.
32.	No presente caso, essa situação não ocorreu, haja vista o prefeito sucessor, ora responsável, não ter apresentado prestação de contas quando do seu chamamento em audiência. Na verdade, por meio de suas razões de justificativa, ele demonstrou não dispor da documentação comprobatória e suficiente para que pudesse cumprir com sua obrigação legal. Inclusive, o responsável apresentou as medidas judiciais cabíveis, até mesmo relativas a outros convênios anteriormente celebrados, medidas estas que demonstram ter, o gestor, envidado esforços no sentido de resguardar o patrimônio público. 
33.	Assim, na situação que ora se coloca, embora não recaia sobre o mandato do antecessor o dever formal de prestar contas, há evidências de que ele concorreu para a caracterização da situação de "omissão", verificada por não ter disponibilizado as condições materiais mínimas e necessárias para que o seu sucessor, o Sr. Antônio R. Sobrinho, pudesse apresentar a prestação de contas do instrumento de repasse. Ademais, ainda sobre o antecessor, malgrado o vencimento do prazo em tela não ter ocorrido no seu mandato, pressupõe-se que ele teria total interesse em que a prestação de contas fosse entregue de forma completa, contendo todos os documentos exigidos pela legislação, até porque, se não for assim, o antecessor é que responde pelo dano presumido resultante da não comprovação da boa e regular aplicação dos recursos repassados, em virtude da omissão no dever de prestar contas, na condição de gestor dos recursos. Desse modo, nada mais natural que dele se exija a entrega da documentação necessária à prestação de contas ao sucessor, para que este consiga se desincumbir da citada obrigação no prazo devido, o que não foi observado no presente processo. 
34.	Desse modo, como já comentado anteriormente, observa-se que o prefeito sucessor, Sr. Antônio R. Sobrinho, ficou impossibilitado de prestar contas dos recursos utilizados em gestão anterior, porque seu antecessor não lhe repassou os documentos necessários para essa prestação, tendo a jurisprudência reconhecido a possibilidade de o sucessor ter afastada a sua responsabilidade, no caso de terem sido adotadas as medidas legais cabíveis, como se observou no presente processo. Assim, resta demonstrada a apresentação de justificativas no que se refere às providências concretas adotadas pelo responsável, tendo demonstrado que, à época do vencimento do prazo para apresentação da prestação de contas, ele envidou os esforços que se esperava de um gestor diligente para a reunião da mencionada documentação, tendo encontrado dificuldades concretas que o impediram de prestar as contas. 
35.	Por isso, considera-se pertinente acolher as razões de justificativa apresentadas pelo Sr. Antônio Rodrigues Sobrinho, tendo sua culpabilidade afastada, pelas razões expostas e analisadas. Assim, propõe-se que seja afastada sua responsabilidade, com o julgamento regular das suas contas. 
Revelia do Sr. Edísio Alves Maia e da R & B Construções Ltda.  
36.	Conforme consta dos autos e compilado no Despacho de conclusão das comunicações processuais (peça 46) , os responsáveis não apresentaram suas alegações de defesa. Assim, ao não apresentar defesa, os responsáveis deixaram de produzir prova da regular aplicação dos recursos sob sua responsabilidade, em afronta às normas que impõem aos gestores públicos a obrigação legal de, sempre que demandados pelos órgãos de controle, apresentar os documentos que demonstrem a correta utilização das verbas públicas, a exemplo do contido no art. 93 do Decreto-Lei 200/67: "Quem quer que utilize dinheiros públicos terá de justificar seu bom e regular emprego na conformidade das leis, regulamentos e normas emanadas das autoridades administrativas competentes." 
14.	Mesmo as alegações de defesa não sendo apresentadas, considerando o princípio da verdade real que rege esta Corte, procurou-se buscar, em manifestações dos responsáveis na fase interna desta Tomada de Contas Especial, se havia algum argumento que pudesse ser aproveitado a seu favor. Contudo, tal providência mostrou-se infrutífera, pois, tanto na fase interna quanto aqui no Tribunal, os responsáveis não apresentaram qualquer elemento concreto para sanear as irregularidades a eles atribuídas e as razões de justificativas analisadas também não os socorre.
15.	Configurada revelia frente à citação deste Tribunal e inexistindo comprovação da boa e regular aplicação dos recursos, não resta alternativa senão dar seguimento ao processo proferindo julgamento sobre os elementos até aqui presentes, que conduzem à definitiva irregularidade das contas dos responsáveis. 
16.	No tocante à aferição quanto à ocorrência de boa-fé na conduta dos responsáveis, conforme determina o § 2º do art. 202 do Regimento Interno do TCU, em se tratando de processo em que as partes interessadas não se manifestaram acerca das irregularidades imputadas, não há elementos para que se possa efetivamente reconhecê-la, podendo este Tribunal, desde logo, proferir o julgamento de mérito pela irregularidade das contas, nos termos do § 6º do mesmo artigo do normativo citado (Acórdão 2064/2011-TCU-Primeira Câmara, de relatoria do Ministro Ubiratan Aguiar; 6182/2011-TCU-1ª Câmara, de relatoria do Ministro-Substituto Weder de Oliveira; 4072/2010- TCU-1ª Câmara, de relatoria do Ministro Valmir Campelo; 1189/2009-TCU-1ª Câmara, de relatoria do Ministro-Substituto Marcos Bemquerer; 731/2008-TCU-Plenário, de relatoria do Ministro Aroldo Cedraz; 1917/2008-TCU-2ª Câmara, de relatoria do Ministro-Substituto Augusto Sherman) . 
17.	Por fim, considerando que as multas aplicadas pelo TCU possuem natureza sancionatória, estando sujeitas à prescrição da pretensão punitiva, e, uma vez que há intenção de aplicar a multa proporcional ao débito prevista no art. 57 da Lei 8.443/1992, a prescrição, que ocorre em dez anos, deve ser aferida neste processo. 
18.	As irregularidades imputadas aos responsáveis, nesta tomada de contas especial, ocorreram em 13/3/2012 e 20/12/2012. O Pronunciamento do Ministro-Relator, que autorizou as citações, foi assinado em 17/12/2019 (peça 12) , portanto, menos de dez anos da ocorrência das irregularidades. 
19.	Assim, é possível observar que não ocorreu a prescrição da pretensão punitiva, razão pela qual será proposta a aplicação da multa do art. 57 da Lei 8.443/1992 ao Sr. Edísio Alves Maia e à R & B Construções Ltda.
CONCLUSÃO
20.	Em face da análise promovida na seção "Exame Técnico" c/c a instrução de peça 9, verifica-se que os responsáveis Edísio Alves Maia (CPF: XXX.784.333-XX) e R & B Construções Ltda. (CNPJ: 69.597.409.0001-33) não lograram comprovar a boa e regular aplicação dos recursos, instados a se manifestar, optaram pelo silêncio, configurando a revelia, nos termos do §3º, do art. 12, da Lei 8.443/1992. Ademais, inexistem nos autos elementos que demonstrem a boa-fé dos responsáveis ou a ocorrência de outras excludentes de culpabilidade.
21.	Verifica-se também que não houve a prescrição da pretensão punitiva, conforme análise já realizada.
22.	Diante da revelia dos responsáveis e inexistindo nos autos elementos que permitam concluir pela ocorrência de boa-fé ou de outros excludentes de culpabilidade em suas condutas, propõe-se que suas contas sejam julgadas irregulares, nos termos do art. 202, § 6º, do Regimento Interno do TCU, salientando-se que ambos devem ser condenados em débito, com a aplicação da multa prevista no art. 57 da Lei 8.443/1992. Assim, ambos devem ser responsabilizados, solidariamente, pelo valor de R$ 86.970,99 e o Sr. Edísio, individualmente, pela diferença entre R$ 152.000,00 e $$ 86.970,99, correspondendo ao montante de R$ 65.029,01.
23.	Quanto ao Sr. Antônio Rodrigues Sobrinho (CPF: XXX.848.223-XX) , propõe-se acolher as razões de justificativa apresentadas, haja vista ter demonstrado que à época do vencimento do prazo para apresentação da prestação de contas, envidou os esforços para a reunião da mencionada documentação, tendo encontrado dificuldades concretas que o impediram de prestar as contas, além de ter adotado medidas judiciais adequadas a fim de resguardar o patrimônio público, com o consequente julgamento pela regularidade de suas contas e expedição de quitação plena. 
PROPOSTA DE ENCAMINHAMENTO
24.	Diante do exposto, submetem-se os autos à consideração superior, propondo:
24.1	considerar revéis os responsáveis Edísio Alves Maia (CPF: XXX.784.333-XX) e R & B Construções Ltda. (CNPJ: 69.597.409.0001-33) , para todos os efeitos, dando-se prosseguimento ao processo, com fulcro no art. 12, § 3º, da Lei 8.443/1992;
24.2	acolher as razões de justificativa apresentadas pelo Sr. Antônio Rodrigues Sobrinho (CPF: XXX.848.223-XX) , com fulcro nos arts. 1º, inciso I, 16, inciso I, 17 e 23, inciso I, da Lei 8.443/1992, c/c os arts. 1º, inciso I, 207 e 214, inciso I, do Regimento Interno, e julgar suas contas julgadas regulares, dando-lhe quitação plena;  
24.3	excluir o município de Matias Olímpio/PI (CNPJ: 06.554.182/0001-29) da relação processual;
24.4	com fundamento nos arts. 1º, inciso I, 16, inciso III, alíneas "a" e "c", e § 1º da Lei 8.443/1992 c/c os arts. 19 e 23, inciso III, da mesma Lei, e com arts. 1º, inciso I, 209, incisos I e III, 210 e 214, inciso III, do Regimento Interno, que sejam julgadas irregulares as contas do Sr. Edísio Alves Maia (CPF: XXX.784.333-XX) e com fundamento nos arts. 1º, inciso I, 16, inciso III, alínea "c", e § 1º da Lei 8.443/1992 c/c os arts. 19 e 23, inciso III, da mesma Lei, e com arts. 1º, inciso I, 209, inciso III, 210 e 214, inciso III, do Regimento Interno que sejam julgadas irregulares as contas da R & B Construções Ltda. (CNPJ: 69.597.409.0001-33) , condenando-os ao pagamento das quantias a seguir especificadas, com a fixação do prazo de quinze dias, a contar da notificação, para comprovar, perante o Tribunal (art. 214, inciso III, alínea "a", do Regimento Interno) , o recolhimento da dívida aos cofres da Companhia de Desenvolvimento dos Vales do São Francisco e do Parnaíba (Codevasf) , atualizada monetariamente e acrescida dos juros de mora, calculados a partir das datas discriminadas, até a data dos recolhimentos, na forma prevista na legislação em vigor abatendo-se, na oportunidade, os valores já ressarcidos.
24.4.1	Irregularidade 1: inexecução parcial do objeto com aproveitamento útil da parcela executada do objeto do Convênio 7.050.00/2010. 
Débitos solidários relacionados aos responsáveis Edísio Alves Maia (CPF XXX.784.333-XX) e R & B Construções Ltda (CNPJ: 69.597.409.0001-33) :
	Data de ocorrência
	Valor histórico (R$) 

	20/12/2012
	86.970,99

Ressalta-se que esse valor está inserido no débito da irregularidade seguinte, de modo que, na instrução de mérito, deve-se avaliar a ocorrência de bis in idem.
24.4.2	Irregularidade 2: não comprovação da boa e regular aplicação dos recursos do Convênio 7.050.00/2010, em face da omissão no dever de prestar contas.
Débitos relacionados ao responsável Edísio Alves Maia (CPF: XXX.784.333-XX) , prefeito municipal no período de 1º/1/2009 a 31/12/2012, na condição de gestor dos recursos:
	Data de ocorrência
	Valor histórico (R$) 

	13/03/2012
	65.029,01

24.5	aplicar, individualmente, aos responsáveis Edísio Alves Maia (CPF: XXX.784.333-XX) e R & B Construções Ltda. (CNPJ: 69.597.409.0001-33) a multa prevista no art. 57 da Lei 8.443/1992 c/c o art. 267 do Regimento Interno, com a fixação do prazo de quinze dias, a contar da notificação, para comprovarem, perante o Tribunal (art. 214, inciso III, alínea "a", do Regimento Interno) , o recolhimento das dívidas aos cofres do Tesouro Nacional, atualizadas monetariamente desde a data do acórdão proferido até a dos efetivos recolhimentos, se forem pagas após o vencimento, na forma da legislação em vigor;
24.6	autorizar, desde logo, nos termos do art. 28, inciso II, da Lei 8.443/1992, a cobrança judicial das dívidas caso não atendidas as notificações;
24.7	autorizar, desde já, caso venha a ser solicitado, o parcelamento da dívida em até 36 (trinta e seis) parcelas mensais e consecutivas, nos termos do art. 26 da Lei 8.443/1992 c/c o art. 217 do Regimento Interno, fixando-lhes o prazo de quinze dias, a contar do recebimento da notificação, para comprovarem perante o Tribunal o recolhimento da primeira parcela, e de trinta dias, a contar da parcela anterior, para comprovarem os recolhimentos das demais parcelas, devendo incidir sobre cada valor mensal, atualizado monetariamente, os juros de mora devidos, na forma prevista na legislação em vigor;
24.8	encaminhar cópia da deliberação ao Procurador-Chefe da Procuradoria da República no Piauí, nos termos do § 3º do art. 16 da Lei 8.443/1992 c/c o § 7º do art. 209 do Regimento Interno do TCU, para adoção das medidas cabíveis; e comunicar-lhe que o relatório e o voto que a fundamentarem podem ser acessados por meio do endereço eletrônico www.tcu.gov.br/acordaos e que, caso haja interesse, o Tribunal pode enviar-lhe cópia desses documentos sem qualquer custo."
Em seu parecer (peça 50) , transcrito parcialmente a seguir, o representante do Ministério Público junto ao TCU manifestou a sua concordância com a proposta alvitrada pela unidade técnica:
		"À vista dos elementos constantes dos autos, manifestamo-nos de acordo com a proposta da Secex-TCE (peça 47) , de julgar irregulares as contas do Sr. Edísio Alves Maia (ex-prefeito na gestão de 2009-2012, CPF XXX.784.333-XX) e da empresa R & B Construções Ltda. (CNPJ 69.597.409.0001-33) , condenando-os em valores de débito e aplicando-lhes, individualmente, a multa prevista no art. 57 da Lei 8.443/92, considerando a revelia dos responsáveis e a ausência de elementos aptos a descaracterizar as constatações de inexecução parcial do objeto (R$ 86.970,99, em 20/12/2012) e de não comprovação da regular aplicação dos recursos por ausência de prestação de contas (R$ 65.029,01, em 13/3/2012) .
		Quanto ao prefeito sucessor, Sr. Antônio Rodrigues Sobrinho (CPF XXX.848.223-XX) , justifica-se a proposta de acolhimento de suas razões de justificativa e julgamento pela regularidade de suas contas, considerando que não participou da execução das despesas e que, ao tempo da prestação de contas, realizou esforços em localizar a referida documentação e adotou as providências cabíveis para resguardar o erário.
		Relativamente ao município de Matias Olímpio/PI, também nos parece adequada a proposta de exclusão de sua responsabilidade, considerando que a responsabilidade pela regular aplicação dos recursos transferidos no âmbito do convênio não recai sobre o ente público convenente, a menos que estivesse comprovado que o município teria se beneficiado da aplicação irregular dos recursos (Decisão Normativa/TCU nº . 57/2004) , o que não se verifica nos presentes autos, cuja proposta de condenação contempla valores de inexecução parcial do objeto e valores cuja aplicação regular no objeto não restou comprovada."
É o relatório.

8.1. Alcimar Pinheiro Carvalho (2770-96/OAB-PI), representando Antônio Rodrigues Sobrinho.

Procurador Marinus Eduardo De Vries Marsico.

TOMADA DE CONTAS ESPECIAL. CONVÊNIO. RECURSOS FEDERAIS TRANSFERIDOS AO MUNICÍPIO DE MATIAS OLÍMPIO/PI. NÃO COMPROVAÇÃO DA BOA E REGULAR APLICAÇÃO DOS RECURSOS. OMISSÃO NO DEVER DE PRESTAR CONTAS. PAGAMENTO POR SERVIÇOS NÃO EXECUTADOS. CITAÇÕES. AUDIÊNCIA. REVELIAS DE PARTE DOS RESPONSÁVEIS. ACOLHIMENTO DE RAZÕES DE JUSTIFICATIVA. CONTAS REGULARES. CONTAS IRREGULARES. DÉBITO. MULTA.

TOMADA DE CONTAS ESPECIAL (TCE)

Secretaria de Controle Externo de Tomada de Contas Especial (SecexTCE).

Trata-se de tomada de contas especial instaurada pela Companhia de Desenvolvimento dos Vales do São Francisco e do Parnaíba (Codevasf) em razão da omissão no dever de prestar contas do Convênio 7.050.00/2010, firmado com o Município de Matias Olímpio/PI, que tinha por objeto a recuperação e a construção de 6,285km de estrada vicinal em trechos situados entre as localidades de Lagoa/Formosa e Formosa/Boa Vista.
O ajuste foi firmado no valor de R$ 196.000,00, sendo R$ 190.000,00 a¿ conta do concedente e R$ 6.000,00 referentes a¿ contrapartida do convenente. Contudo, foram liberadas apenas duas parcelas de recursos federais, ambas no valor de R$ 76.000,00, sendo a primeira em 13/3/2012 e a segunda em 18/12/2012.
Na fase externa desta tomada de contas especial, foi promovida a citação do Sr. Edísio Alves Maia, ex-prefeito do aludido município (gestão 2009-2012) , e da R & B Construções Ltda., empresa contratada, em decorrência de pagamentos por serviços não executados. Isso porque, no caso em tela, restou constatada a execução de apenas 34,43% da obra. Se considerados o valor do contrato com a construtora (R$ 194.835,05) e a proporção de recursos federais no âmbito do convênio (96,94%) , esse percentual de execução equivale somente a R$ 65.029,01 dos recursos transferidos, sendo que o referido ex-prefeito teria efetuado pagamentos à contratada que totalizaram R$ 152.000,00. Essa irregularidade deu ensejo ao débito atribuído solidariamente aos responsáveis na quantia de R$ 86.970,99, equivalente à diferença entre o montante pago e o valor relativo a¿ parcela executada com recursos federais.
O Sr. Edísio Alves Maia também foi citado em função da não comprovação da boa e regular aplicação dos recursos repassados, ocasionada pela omissão na prestação de contas, o que impediu o estabelecimento do nexo causal entre esses recursos e as despesas efetuadas. Tal irregularidade resultou em dano presumido ao Erário correspondente à totalidade do montante recebido (R$ 152.000,00, em valores históricos) .
Ademais, foi promovida a audiência do Sr. Antônio Rodrigues Sobrinho, prefeito sucessor, em razão da não apresentação da prestação de contas no prazo legal, haja vista que o seu vencimento ocorreu na gestão dele.
Acrescento que o município não foi citado pelas irregularidades acima mencionadas, pois, conforme análise preliminar da unidade técnica lançada à peça 9, não caberia responsabilizar o ente federado pela omissão na prestação de contas, pois o dever de prestá-las não recai sobre a entidade pública, e sim sobre o gestor municipal.
Regularmente citados para apresentar alegações de defesa e/ou recolher aos cofres da Codevasf as quantias relacionadas aos danos decorrentes das irregularidades que lhes foram inicialmente atribuídas (peça 46) , o Sr. Edísio Alves Maia e a R & B Construções Ltda. não compareceram aos autos nem efetuaram o recolhimento. Dessa forma, restam caracterizadas as suas revelias, nos termos do art. 12, § 3º, da Lei 8.443/1992.
Convém relembrar que, nos processos no âmbito do TCU, a revelia não leva à presunção de que seriam verdadeiras todas as imputações levantadas contra o responsável, diferentemente do que ocorre no processo civil. Desse modo, a avaliação da responsabilidade do agente não pode prescindir da prova existente no processo ou para ele carreada.
Contudo, noto que os responsáveis também não se manifestaram na fase interna desta tomada de contas especial. Assim sendo, concentrando a análise sobre a documentação juntada aos autos pelo tomador de contas e sobre os demais elementos constantes dos autos, considero não haver argumentos que possam ser utilizados para afastar as irregularidades a eles imputadas, nem elementos que permitam reconhecer a ocorrência de boa-fé.
Importante destacar que a jurisprudência desta Corte é firme no tocante à responsabilidade pessoal do gestor pela comprovação da boa e regular aplicação dos recursos federais recebidos mediante convênio ou instrumentos congêneres. Nesse contexto, todo aquele que utiliza ou gerencia recursos públicos, por dever constitucional e legal, submete-se ao encargo de demonstrar o correto emprego dos valores federais, nos termos dos arts. 37, caput, e 70, parágrafo único, da Constituição de 1988 e do art. 93 do Decreto-Lei 200/1967.
Portanto, não havendo nos autos elementos que possam comprovar a regularidade na aplicação dos recursos transferidos ou permitir a conclusão pela boa-fé, aquiesço ao encaminhamento alvitrado pela unidade técnica e pelo MPTCU no sentido de julgar irregulares as contas desses responsáveis, condenando-os, solidariamente, ao pagamento do débito correspondente a R$ 86.970,99 (em razão dos pagamentos por serviços não executados) e imputando, individualmente, ao Sr. Edísio Alves Maia o recolhimento equivalente a R$ 65.029,01, resultante da diferença entre o total repassado e o valor relativo à parcela parcialmente executada (em função da não comprovação da regular aplicação dos recursos) .
Em relação à pretensão punitiva do TCU, relembro que, mediante o Acórdão 1.441/2016-Plena¿rio, este Tribunal uniformizou a jurisprudência no sentido de que o prazo prescricional subordina-se às regras estabelecidas nos arts. 189 e 205 do Código Civil, sendo de dez anos, contados da data de ocorrência da irregularidade e cuja contagem é interrompida pelo ato que ordenar a citação, a audiência ou a oitiva dos responsáveis.
No caso em apreço, verifico que não se operou tal prescrição, por não haver transcorrido o prazo de dez anos entre as datas das irregularidades (13/3/2012 e 20/12/2012) e a data do ato que ordenou a citação e, consequentemente, interrompeu a contagem do prazo (17/12/2019, peça 12) . Assim sendo, é cabível aplicar a esses responsáveis a multa prevista no art. 57 da Lei 8.443/1992, a qual, em função das irregularidades em comento, fixo em 50% do débito imputado a cada responsável, monetariamente corrigido até esta data. 
Quanto ao Sr. Antônio Rodrigues Sobrinho, constato que o responsável trouxe, em suas razões de justificativa (peças 25 a 31) , elementos capazes de comprovar que, na qualidade de prefeito sucessor, ficou impossibilitado de prestar contas dos recursos utilizados pela gestão anterior no âmbito do convênio em exame.
Além de não ter participado da execução das despesas, o defendente demonstrou ter adotado providências concretas para localizar a documentação necessária para a prestação de contas do convênio e, diante das dificuldades que encontrou, ter dado início às medidas cabíveis para resguardar o Erário, conforme sintetizado na instrução da unidade técnica (peça 47, p. 4) :
"O responsável afirma que o Sr. Edi¿sio teria impedido a¿ Comissão de Transição de ter acesso a informações e documentos, o que gerou a propositura da Ação Civil Pública de Responsabilidade por Ato de Improbidade Administrativa (peça 26) , além do ingresso na Justiça com Ação de Prestação de Contas perante a Comarca de Matias Olímpio (peça 30) , a fim de compelir o Sr. Edi¿sio a apresentar a prestação de contas relativa ao convênio em questão ou juntar aos autos documentos que lhe permitissem prestar contas (peça 25, p. 7) ."
Desse modo, considerando a Súmula 230 do TCU e as análises contidas nos pareceres antecedentes, entendo que devam ser acolhidas essas razões de justificativa e afastada a responsabilidade do prefeito sucessor pela irregularidade que lhe fora inicialmente atribuída, o que enseja o julgamento pela regularidade de suas contas.
Relativamente ao município, a SecexTCE e o Parquet especializado propõem excluí-lo desta relação processual, considerando que: i) não há nos autos evidências de que se beneficiou do uso irregular dos recursos federais repassados, nem mesmo dos pagamentos pelos serviços não executados; e ii) não caberia responsabilizá-lo pela não comprovação da utilização regular de tais recursos em face da omissão na prestação de contas, pois o dever de prestá-las não recai sobre a entidade pública, e sim sobre o gestor municipal.
Posiciono-me de acordo com a análise empreendida pela unidade técnica e pelo MPTCU. Entretanto, entendo não ser necessária a exclusão do município da relação processual, uma vez que o referido ente federado não chegou a ser citado no bojo desta tomada de contas especial e, portanto, não integrou o rol de responsáveis deste feito.
Ante o exposto, acolhendo em essência os pareceres precedentes, cujos fundamentos incorporo como razões de decidir, manifesto-me por que o Tribunal aprove o acórdão que ora submeto à apreciação deste Colegiado.
TCU, Sala das Sessões, em 20 de julho de 2021.
BENJAMIN ZYMLER 
Relator